臺灣高雄地方法院民事判決　　　　　　94年度訴字第2422號
原　　　告　甲○○
被　　　告　乙○○
當事人間請求損害賠償事件，原告提起刑事附帶民事訴訟（93年
度附民字第241 號），經刑事庭移送前來，本院於民國94年11月
18日言詞辯論終結，判決如下：
    主  文
被告應給付原告新臺幣陸拾貳萬柒仟壹佰伍拾捌元及自民國九十
三年十二月二十四日起至清償日止，按週年利率百分之五計算之
利息。
原告其餘之訴駁回。
訴訟費用由被告負擔百分之四十八；其餘由原告負擔。
本判決原告勝訴部分，於原告以新臺幣貳拾萬玖仟元為被告供擔
保後，得假執行。
原告其餘假執行之聲請駁回。
    事實及理由
一、原告主張：原告與訴外人黃建陵於民國92年4 月6 日23日許
    前往坐落高雄市苓雅區○○○街137 巷21號訴外人蕭玉住
    處，向訴外人蕭玉催付其子王建智所欠之債務。詎被告竟
    攜帶德國製P226型制式手槍1 把及子彈3 顆，預先藏放於訴
    外人蕭玉住處附近轉角處花盆內，待原告及訴外人黃建陵
    前來，雙方商談發生口角時，即持上開手槍向原告射擊，致
    原告受有左側血胸、左橫膈破裂、左肝葉裂傷、左臂穿透傷
    之傷害，幸經訴外人王建智見狀，送醫急救，始得倖免。本
    件被告持槍射擊原告，使原告受有傷害，爰依侵權行為之法
    律關係，提起本訴，請求被告賠償原告醫療費用之損害新臺
    幣（下同）153,743 元及非財產上之損害1,046,257 元。並
    聲明：(一)被告應給付原告1,200,000 元及自起訴狀繕本送達
    被告之翌日起至清償日止，按週年利率百分之5 計算之利息
    。(二)訴訟費用由被告負擔。(三)原告願供擔保，請准宣告假執
    行。
二、被告辯稱：伊並未朝原告射擊，係因原告毆打伊，始開槍射
    擊，且伊因原告毆打而受傷，亦未請求原告賠償等語。並聲
    明：(一)原告之訴駁回。(二)訴訟費用由原告負擔。
三、原告主張被告於上開時日攜帶德國製P226型制式手槍1 把及
    子彈3 顆，預先藏放於訴外人蕭玉住處附近轉角處花盆內
    ，嗣原告及訴外人黃建陵前來，雙方商談發生口角時，被告
    乃持上開手槍射擊，其子彈擊中原告，致原告受有上開傷害
    之事實，業據其提出私立高雄醫學大學附設中和紀念醫院（
    下稱高醫附設醫院）住院繳費通知單、健保住院醫療費用明
    細單、健保住院自付費用明細表影本各1 紙為證，復為被告
    於言詞辯論時所不爭執，並經本院依職權調取本院93年度訴
    字第1376號刑事案卷核閱屬實，堪信原告此部分之主張為真
    正。至原告主張被告於前開時日乃持槍向其射擊之事實，為
    被告所否認，辯稱：伊並未朝原告射擊，係因原告毆打伊，
    始開槍射擊，且伊因遭原告毆打而受傷，亦未請求原告賠償
    等語。經查：
    (一)被告於上揭時日持上開手槍射擊，其子彈擊中原告，致原
      告受有上開傷害之事實，已如前述，若被告未朝原告所在
      之方向射擊，原告豈有無端為被告所擊發之子彈擊中之可
      能，被告辯稱：並未朝原告射擊等語，自無足採。
    (二)惟本件所應審究者，乃被告是否因故意或過失，侵害原告
      之生命或身體，而朝向原告射擊，致原告受有上開傷害？
      查：
      (1)被告於上揭時日攜帶上開手槍及子彈3 顆前往上開處所
      ，為兩造所不爭執，嗣持上開手槍先後擊發2 顆子彈，即
      行逃逸之事實，業據被告於上開刑事案件審理時陳明在卷
      ，為原告於言詞辯論時所不爭執，且核與證人黃建陵於上
      開刑事案件警詢時證述：乙○○先後擊發2 槍等語（參見
      93 年4月7 日第1 次警詢筆錄）相符，堪信為真。(2)證人
      王淯宬於上開刑事案件審理中證稱：乙○○第1 槍係手平
      舉、但槍口往下，朝向地面擊發等語（參見93年度訴字第
      1376號刑事案件94年6 月2 日審判筆錄），且經警至現場
      勘查，發現停放於高雄市○○○街137 巷19號門前之車號
      NKM ─945 號機車右側排氣管上方有1 個子彈擊中痕跡、
      後輪上方則有子彈穿透孔痕跡2 個，並有現場照片18禎附
      於上開刑事案卷可稽，該子彈擊中之部位，確係接近地面
      之上開機車排氣管及後輪，可見被告於前開時地所擊發之
      第1顆 子彈，確係朝向地面射擊。(3)證人王淯宬於上開刑
      事案件審理時證稱：乙○○擊發第1 槍時，對方（指原告
      及其同伴）距離乙○○約3 公尺等語（見上開刑事案件94
      年6 月2 日審判筆錄），足見被告擊發第2 顆子彈時，與
      原告之距離極近，於此客觀情狀下欲瞄準人體之頭、胸等
      要害部位應非難事，然被告於擊發第2 顆子彈時，卻無瞄
      準之動作，此據原告於上開刑事案件審理中陳明在卷（參
      見上開刑事案件93年7 月5 日審判筆錄），若被告於上揭
      時日朝向原告射擊時，確有侵害原告生命權，致原告於死
      之故意，大可於擊發第1 槍時即瞄準原告，朝距離不遠之
      原告身體要害部位射擊，應無先向地面擊發1 顆子彈之理
      ？亦無於擊發第2 顆子彈時，仍未瞄準原告身體要害部位
      之可能？也無於擊發第2 顆子彈以後，未再繼續朝向原告
      射擊，即行逃逸之理？可見被告於上揭時日朝向原告射擊
      時，應無侵害原告生命權，致原告於死之故意。(4)按手槍
      子彈擊中人之身體，足以致人受傷，為一般人所知，並為
      被告所應知，縱令被告並未侵害原告生命權之故意，故未
      瞄準原告身體之要害部位，惟被告持上開手槍朝原告所在
      之方向之擊發，對於原告有被其所擊發之子彈擊中而受傷
      之可能，自非不能預見，然被告猶執意為之，可見縱令原
      告因而受傷，亦不違背其本意，其有傷害原告身體，侵害
      原告身體權之故意，至為灼然。
    (三)至證人黃建陵於上開刑事案件警詢、偵查及本院刑事案件
      審理時雖均證稱：乙○○先朝伊開槍射擊，因甲○○將伊
      推開，始擊中甲○○等語（參見93年4 月7 日第1 次、第
      2 次警詢筆錄、93年4 月9 日偵訊筆錄及上開刑事案件93
      年7 月5 日審判筆錄，惟核與原告於本院刑事案件審理時
      陳稱：並未見到何人開槍，中彈前僅見到有人自身上所背
      之袋子取出物品交予另一人，隨即聽見友人高喊有槍快跑
      等語（參見上開刑事案件93年年7 月5 日審判筆錄）顯有
      不符，證人黃建陵上開部分之證言，自不足採。
    (四)至被告另雖辯稱：伊因遭原告毆打，始開槍射擊云云。惟
      按，所謂正當防衛，乃對於現時不法之侵害為防衛自己或
      他人之權利，於不逾越必要程度範圍內所為之反擊行為。
      又此反擊行為，必加損害於侵害人，始生正當防衛之問題
      ，至正當防衛是否過當，又應視具體之客觀情事，及各當
      事人之主觀事由定之，不能僅憑侵害人一方受害情狀為斷
      （最高法院64年臺上字第2442號判例參照）。經查，被告
      於警詢中陳稱：伊朝地面擊發1 槍後，對方即一哄而散等
      語（參見上開刑事案件所附被告93年4 月16日警詢筆錄）
      ，嗣於本院刑事案件審判中改稱：持槍擊發第2 子彈之時
      ，對方正在追逐伊等語（參見上開刑事案件93年6 月25日
      準備程序筆錄），則原告於被告持上開手槍擊發子彈之際
      ，對於被告是否仍有侵害行為，被告是否依然面臨現時不
      法之侵害，自有可疑，而被告復未能舉出其他證據以實其
      說，被告此部分之辯解，自不足採。至證人王淯宬於上開
      刑事案件審判中雖證稱：將手槍交予乙○○時，乙○○正
      被5 、6 人毆打等語（參見上開刑事案件94年6 月2 日審
      判筆錄），然非但其於上開刑事案件審判中證述：伊將拉
      開手槍滑套，將手槍交予乙○○時，對方距離乙○○約3
      公尺等語（參見上開刑事案件94年6 月2 日審判筆錄）不
      符，亦與被告上述陳述均有不一，參以若被告當時正被5
      、6 人聯手毆打，證人王淯宬豈有於5 、6 人聯手毆打原
      告之際，輕易將手槍交予被告之可能？是證人王淯宬前揭
      部分之證言，應係事後迴護被告之詞，不足採憑，併此敘
      明。
    (五)另原告對於被告是否亦負有侵權行為之損害賠償責任，被
      告是否請求原告賠償，本與被告對於原告是否負有侵權行
      為之損害賠償責任無涉，況因故意侵權行為而負擔之債，
      其債務人不得主張抵銷，為民法第339 條所明定，本件乃
      被告故意侵權行為而負擔之債務，縱令原告對於被告亦負
      有債務，揆諸上開規定，被告亦不得主張抵銷，就其債務
      之全部，仍有賠償責任。被告所辯：伊因原告毆打而受傷
      ，亦未請求原告賠償等語，自不足作為卸責損害賠償責任
      之理由。
四、按因故意或過失，不法侵害他人權利者，負損害賠償責任；
    又不法侵害他人之身體、健康、名譽、自由、信用、隱私、
    貞操，或不法侵害其他人格法益而情節重大者，被害人雖非
    財產上之損害，亦得請求賠償相當之金額，民法第184 條第
    1 項前段、第195 條第1 項分別定有明文。查被告故意以上
    述方式，傷害原告之身體，已如前述，依上述規定，對於原
    告因而支出之醫療費用，及非財產上之損害，自負有賠償責
    任。原告本於民法第184 條第1 項前段、第195 條第1 項規
    定，請求被告賠償醫療費用及非財產上之損害賠償，即非無
    據。茲就原告請求賠償之金額，應否准許，分述如下：
    (1)醫療費用部分：原告主張因被告上開侵權行為支出醫療費
      用153,743 元，雖據其提出高醫附設醫院住院繳費通知單
      、健保住院醫療費用明細單、健保住院自付費用明細表影
      本各1 紙為證。惟查，其中高醫附設醫院健保住院醫療費
      用明細單、健保住院自付費用明細表影本各1 紙所列之費
      用共計127,158 元，依原告當時受傷之程度及各該單據所
      載之費用名稱，經核均屬必要，原告此部分請求，自屬有
      據。另高醫附設醫院住院繳費通知單雖列有費用26,585元
      ，惟該通知單，乃高醫附設醫院央請原告繳納93年4 月7
      日起至93年4 月20日所支出醫療費用共計26,585元之通知
      ，其上所列之費用，業已重覆列計於高醫附設醫院健保住
      院自付費用明細表所列被告於93年4 月7 日起至93年4 月
      23日之住院費用，自應予以扣除。從而，原告所得請求之
      醫療費用為127,158 元，逾此部分之請求，為無理由，應
      予駁回。
    (2)非財產上之損害賠償部分：本院審酌原告為高級中學畢業
      、被告為國民中學畢業，此參諸原、被告警詢筆錄教育程
      度欄之記載自明（參見上開刑事案件所附原、被告警詢筆
      錄），原告現有工作，月薪約20,000元，業據原告於言詞
      辯論時陳明在卷，並為被告所不爭執，原告之財產有自用
      小客車1 輛，被告名下則無任何財產，為兩造所不爭執，
      並有稅務電子閘門財產所有調件明細表1 份附卷可考，斟
      酌兩造之身分、地位、經濟狀況、被告乃故意傷害原告之
      身體、其持槍射擊原告，對於原告心理之影響、原告所受
      傷害、住院期間長短及其所受精神痛苦程度等情形，認原
      告得請求被告賠償之非財產上損害賠償以500,000 元為適
      當。
五、綜上所述，原告本於侵權行為之法律關係，請求被告賠償醫
    療費用之損害127,158 元及非財產上損害500,000 元，共計
    627,158 元，及自起訴狀繕本送達翌日即93年12月24日起至
    清償日止按週年利率百分之5 計算之利息，為有理由，應予
    准許。逾此部分之請求，為無理由，應予駁回。
六、原告陳明願供擔保請准宣告假執行，經核其勝訴部分，並無
    不合，爰酌定相當擔保金額准許之；至原告敗訴部分，其假
    執行之聲請，已失所附麗，應予駁回。
七、本件事證已臻明確，兩造其餘主張陳述及所提之證據，經審
    酌與本院前揭判斷不生影響，均毋庸再予審酌，附此敘明。
八、結論：原告之訴為一部有理由，一部無理由，依民事訴訟法
    第79條、第390 條第2 項，判決如主文。
中　　華　　民　　國　　94　　年　　12　　月　　2 　　日
                  民事第二庭  法  官  伍逸康
如對本判決上訴，須於判決送達後20日內向本院提出上訴狀。
中　　華　　民　　國　　94　　年　　12　　月　　2 　　日
                              書記官  光聰
